【裁判字號】    98,易,2241
【裁判日期】    980821
【裁判案由】    重利
【裁判全文】
臺灣臺中地方法院刑事判決              98年度易字第2241號
公  訴  人  臺灣臺中地方法院檢察署檢察官
被      告  甲○○
上列被告因重利案件，經檢察官提起公訴（98年度撤緩偵字第23
0 號），本院判決如下：
    主    文
甲○○犯重利罪，共貳罪，各處有期徒刑肆月，如易科罰金，均
以新臺幣壹仟元折算壹日。應執行有期徒刑柒月，如易科罰金，
以新臺幣壹仟元折算壹日。扣案如附表所示之物，均沒收。
    犯罪事實
一、緣乙○○因母親開刀住院，急需現金支付醫藥費，經由朋友
    介紹，於民國97年1 月24日撥打0000000000號行動電話與自
    稱「彭先生」之甲○○聯絡，甲○○竟基於乘他人急迫貸以
    金錢，而取得與原本顯不相當重利之各別犯意，於當日某時
    ，在臺中縣豐原市亞洲購物中心，趁乙○○母親住院需款孔
    急之際，以每10天為1 期，每期利息為新臺幣（下同）1 萬
    元，貸予乙○○10萬元款項，並當場預扣第1 期利息，而交
    付9 萬元借款予乙○○，乙○○則當場交付發票人為其本人
    、面額10萬之本票1 紙以供擔保。另於同年月27日某時，乙
    ○○因急需款項支付醫藥費，乃撥打上開電話向甲○○借貸
    10萬元，甲○○雖已無款項借貸乙○○，惟為取得與原本顯
    不相當重利，乃向其不知情之不詳友人借款10萬，並於當日
    某時，在上址亞洲購物中心，以每10天為1 期，每期利息為
    1 萬5 千元，貸予乙○○10萬元款項，並當場預扣第1 期利
    息，而交付8 萬5 千元予乙○○，乙○○則當場交付發票人
    為其本人、面額10萬之本票1 紙以供擔保。其後甲○○並各
    陸續向乙○○收取共約四、五十萬元之利息，而藉此取得與
    原本顯不相當之重利，期間並將乙○○所簽發之上開面額10
    萬元之本票2 紙撕毀，另要求乙○○簽發面額各20萬元、發
    票日均為97年12月12日、票號為WＺ000000000 號、WＺ000000
    000 號之本票各1 紙（詳附表編號1 、2） 用以支付利息。
    嗣因乙○○無力支付重利，乃報警處理，警員於98年2 月16
    日上午11時50分許，在臺中縣東勢鎮○○路與忠孝街口之客
    家文化館前查獲甲○○，並扣得甲○○持有由乙○○所交付
    之上開面額各20萬元之本票2 紙及甲○○所有供本件重利借
    款人聯繫使用之行動電話機具1 支（詳附表編號3） 及向不
    詳人購得之0000000000號SIM 卡1 枚（插於該行動電話機具
    內使用）。
二、案經臺中縣警察局東勢分局報請臺灣臺中地方法院檢察署檢
    察官偵查起訴。
    理    由
一、按被告以外之人於審判外之言詞或書面陳述，除法律有規定
    者外，不得作為證據，刑事訴訟法第159 條固定有明文，惟
    被告以外之人於審判外之陳述，雖不符同法第159 條之1 至
    第159 條之4 等4 條之規定，而經當事人於審判程式同意作
    為證據，法院審酌該言詞陳述或書面陳述作成時之情況，認
    為適當者，亦得為證據。又當事人、代理人或辯護人於法院
    調查證據時，知有刑事訴訟法第159 條第1 項不得為證據之
    情形，而未於言詞辯論終結前聲明異議者，視為有前項之同
    意，此亦據同法第159 條之5 規定明確。查本案所引用之證
    據資料（詳後引證據），其中傳聞證據部分，縱無刑事訴訟
    法第159 條之1 至第159 條之4 或其他規定之傳聞證據例外
    情形，亦因檢察官及被告未於本院言詞辯論終結前聲明異議
    ，依刑事訴訟法第159 條之5 第1 項、第2 項之規定，本院
    審酌該等證據作成之情況，並無不當，認以上揭言詞與書面
    陳述作為證據，應屬適當，應得為證據。
二、上開犯罪事實，業據被告甲○○迭於警詢、偵查中及本院審
    理時均坦承不諱（見警卷第1 至6 頁、偵查卷第7 、8 頁、
    本院卷第11至13頁），核與證人即被害人乙○○於警詢及偵
    查中證述之情節相符（見警卷第頁、偵查卷第頁），並有被
    告持有由被害人乙○○所交付如附表編號1 至2 所示用以支
    付利息之本票2 紙及被告所有與乙○○連絡使用之附表編號
    3之行動電話機具1支與0000000000號SIM卡1枚可資佐證，足
    見被告之自白與事實相符，應堪採信。雖被害人乙○○於警
    詢中指稱其交付予被告之利息已達七、八十萬元云云，惟此
    部分並相關無證據證明，依罪疑為有利被告之認定，被害人
    乙○○此部分指述，即難採信，附此敘明。綜上所述，
    本件事證明確，被告犯行堪以認定。
三、核被告甲○○所為，均係犯刑法第344 條之乘他人急迫，貸
    以金錢，而取得與原本顯不相當之重利罪。按重利罪之構成
    要件係乘他人急迫、輕率或無經驗貸以金錢，而取得與原本
    顯不相當之重利，故貸以金錢及收取利息之行為，均屬重利
    罪之構成要件行為，行為人一次貸以金錢後多次收取利息行
    為，應屬基於一重利犯意下之接續行為，且與貸以金錢之行
    為綜合視為法律上一行為，收取利息之行為係重利行為之繼
    續。故本件被告就上開2 次重利行為，均各有多次收取利息
    之行為，應各屬基於一重利犯意下之接續行為，而各包括一
    罪。又被告於97年1 月24日及同年月27日，各以高額利息借
    貸款項2 次予被害人陳採評，借貸期間雖僅隔數日，惟上開
    2 次借貸皆因被害人表明母親住院急需醫藥費，主動向被告
    借貸款項，被告僅立於被動地位而依約於上開時、地出借款
    項，且被害人於第2 次借款時，被告已無現金可供借貸，其
    係向不知情朋友借支後再貸予被害人，並向被害人收取較高
    額之利息等情，業據被告自承在卷（見本院卷第11、12頁）
    ，顯見被告於第1 次借款予被害人後，在客觀上已無能力再
    貸予被害人款項，且其主觀上亦不可能預先即具備接續2 次
    貸放資金以收取重利之犯意，況被告上開2 次行為均可明確
    區分，並非密接至無法切割，依據客觀情狀，亦無從認為該
    2 次重利為一行為之接續進行，上開2 次重利行為應各為獨
    立犯罪行為，即各自獨立評價而成立數罪，是被告所犯上開
    2 次重利罪，犯意各別，應予分論併罰。爰審酌被告前有妨
    害風化等前科，素行不佳，且正值青壯，不思以正途牟利，
    竟貸放重利掯勒盤剝，獲取四、五十萬元之暴利，其行為殊
    不足取，犯後固坦承犯行，然未依約履行和解條，給付被害
    人乙○○20萬元，顯見其悔意不足，並斟酌其犯罪之動機、
    目的、手段、對社會所生危害等一切情狀，分別量處如主文
    所示，並分別諭知如主文所示之易科罰金之折算標準，且定
    其應執行之刑，復依據司法院大法官會議釋字第662 號解釋
    意旨，就所定應執行之刑諭知如主文所示之易科罰金之折算
    標準，以資儆懲。又扣案如附表編號1 、2 所示本票2 張，
    係被害人乙○○交付被告用以支付本件貸款之利息，而編號
    3 之行動電話機具，係被告所有與被害人乙○○連絡本件借
    貸所用之物，已據被告陳明在卷（見本院卷第11頁），足見
    上開物品係被告所有因犯本罪所得之物及供犯本罪所用之物
    ，應依刑法第38條第1 項第2 款規定，併予宣告沒收。另扣
    案0000000000號行動電話SIM 卡1 枚，係被告向不詳姓名之
    人所購得，亦為被告陳明在卷（見本院卷第11頁），然並無
    證明該SIM 卡係出售予被告之人所有，自無從併予宣告沒收
    ，附此敘明。
據上論斷，應依刑事訴訟法第284 條之1 、第299 條第1 項前段
，刑法第344 條、第41條第1 項前段、第51條第5 款、第38條第
1 項第2 款，刑法施行法第1 條之1 第1 項、第2 項前段，判決
如主文。
本案經檢察官林忠義到庭執行職務。
中    華    民    國    98    年    8     月    21    日
                  刑事第十四庭    法  官  廖純卿
以上正本證明與原本無異。
如不服本判決應於收受送達後10日內向本院提出上訴書狀，並應
敘述具體理由；其未敘述上訴理由者，應於上訴期間屆滿後20日
內向本院補提理由書（均須按他造當事人之人數附繕本）「切勿
逕送上級法院」。
                                  書記官  柳寶倫
中    華    民    國    98    年    8     月    21    日
附錄論罪科刑法條：
中華民國刑法第344條
（重利罪）
乘他人急迫、輕率或無經驗貸以金錢或其他物品，而取得與原本
顯不相當之重利者，處1年以下有期徒刑、拘役或科或併科1千元
以下罰金。
附表：
┌──┬───────────────────┬───┐
│編號│          物品名稱                    │ 數量 │
├──┼───────────────────┼───┤
│ 1  │本票：票號WG00000000號、發票人乙○○、│ 壹張 │
│    │      面額新臺幣20萬元、發票日97年12月│      │
│    │      12日。                          │      │
├──┼───────────────────┼───┤
│ 2  │本票：票號WG00000000號、發票人乙○○、│ 壹張 │
│    │      面額新臺幣20萬元、發票日97年12月│      │
│    │      12日。                          │      │
├──┼───────────────────┼───┤
│ 3  │行動電話機具（序號：000000000000000 號│ 壹支 │
│    │）                                    │      │
└──┴───────────────────┴───┘


司法院資訊處製作；財團法人民間司法改革基金會備份。
